【裁判字號】    98,簡上,39
【裁判日期】    981113
【裁判案由】    電子遊戲場業管理條例
【裁判全文】
臺灣高雄地方法院刑事判決              98年度簡上字第39號
上  訴  人
即  被  告  甲○○
選任辯護人  李耿誠律師
            黃振銘律師
上列上訴人因電子遊戲場業管理條例案件，不服本院高雄簡易庭
中華民國97年12月22日97年度簡字第227 號第一審判決（聲請簡
易處刑案號：96年度偵字第25748 號），提起上訴，本院依通常
程序為第一審判決如下：
    主  文
原判決撤銷。
甲○○無罪。
    理  由
一、聲請簡易判決處刑意旨略以：被告甲○○係高雄市○○區○○路163 號「九座超商」之負責人，未依電子遊戲場業管理
    條例辦理營利事業登記，亦未經主管機關許可，竟基於經營
    電子遊戲場業之犯意，自民國95年9 月2 日起，在該超商擺
    設電子遊戲機「水果精靈彈珠臺」、「世界盃禮品販賣機」
    、「網豹電腦電玩」、「縱橫四海電腦電玩」、「金銀島禮
    品販賣機」、「招財貓自動販賣機」各1 臺及「賽狗電腦電
    玩」2 臺，且於同年月4 日起，以時薪新臺幣（下同）70元
    之代價，僱用丁○○（已為職權不起訴處分確定）擔任該超
    商店員一職，負責兌換代幣等工作，嗣於翌日12時40分許，
    為警臨檢查獲，並扣得上開電子遊戲機8 臺（含IC板4 塊）
    、代幣103 枚，因認被告甲○○涉有違反電子遊戲場業管理
    條例第22條所定未依該條例規定辦理營利事業登記而經營電
    子遊戲場業之罪嫌。
二、證據能力部分
    按被告以外之人於審判外之陳述，雖不符刑事訴訟法第159
    條之1 至第159 條之4 之規定，而經當事人於審判程序同意
    作為證據，法院審酌該言詞或書面陳述作成時之情況，認為
    適當者，亦得為證據；當事人、代理人或辯護人於法院調查
    證據時，知有同法第159 條第1 項不得為證據之情形，而未
    於言詞辯論終結前聲明異議者，視為有前項之同意，同法第
    159 條之5 已明揭其旨。本案本院用以認定被告犯罪事實存
    否之被告以外之人於審判外之言詞及書面陳述，雖為傳聞證
    據，然經檢察官、被告於本院審判時，均同意作為證據（見
    本院簡上卷第96至99頁），另本院審酌其等陳述作成時之情
    況，均無何不適當之情形，是依上開規定均得作為證據。
三、按犯罪事實應依證據認定之，無證據不得認定犯罪事實；不
    能證明被告犯罪者，應諭知無罪之判決，刑事訴訟法第161
    條第1 項、第154 條第2 項、第301 條第1 項分別定有明文
    。又事實之認定，應憑證據，如未能發現相當證據，或證據
    不足以證明，自不能以推測或擬制之方法，為裁判之基礎。
    且認定不利於被告之事實，須依積極證據，苟積極證據不足
    為不利於被告事實之認定時，即應為有利於被告之認定，更
    不必有何有利之證據；刑事訴訟法上所謂認定犯罪事實之積
    極證據，係指適合於被告犯罪事實之認定之積極證據而言，
    雖不以直接證據為限，間接證據亦包括在內，然而無論直接
    或間接證據，其為訴訟上之證明，須於通常一般之人均不致
    有所懷疑，而得確信其為真實之程度者，始得據為有罪之認
    定，倘其證明尚未達到此一程度，而有合理之懷疑存在，無
    從使事實審法院得有罪之確信時，即應由法院諭知被告無罪
    之判決（最高法院30年上字第816 號、29年上字第3105號、
    40年臺上字第86號、76年臺上字第4986號判例意旨可資參照
    ）。再按被告之自白，不得作為有罪判決之唯一證據，仍應
    調查其他必要之證據，以察其是否與事實相符，刑事訴訟法
    第156 條第2 項定有明文，立法目的在以補強證據之存在，
    藉以限制合法自白在證據上之價值，俾發現實質的真實，即
    使被告之自白出於任意性，然若別無其他補強證據足以擔保
    其自白與事實相符，該自白仍非刑事訴訟法上得據之為認定
    被告犯罪之唯一證據，當不得單憑此而為被告不利之認定，
    最高法院95年度臺上字第5809號裁判意旨亦足參照。
四、公訴人認被告甲○○涉有上開犯行，無非係以：被告甲○○
    於偵查中之自白、證人丁○○於警詢及偵查中之供述、高雄
    市政府警察局左營分局臨檢紀錄表、扣押筆錄、扣押物品目
    錄表各1 份、相片4 張、扣案電子遊戲機8 臺（含IC板4 塊
    ）、代幣103 枚，為其論據。訊據被告堅決否認有何違反電
    子遊戲場業管理條例第22條之罪嫌，並辯稱：其與標再興等
    人合夥經營電腦彩券之經銷，然標再興等人取得其之身分證
    影本後，竟冒用其之名義違法經營電子遊戲場業，嗣經警查
    獲時，標再興等人即恫嚇要其承認為上開超商之負責人，否
    則將對其及其之家人不利，其方會於警詢及偵訊時認罪等語
    。
五、經查：
  (一)證人丁○○於本院審理時結證稱：其於被查獲前已在「九座
    超商」擔任店員約幾個月之久，只有於本案遭查獲後在警局
    見過被告1 次面而已，其去應徵該超商擔任店員時，並未曾
    見過老闆的面，當時該超商內已擺設有電玩，至於其為何會
    在警詢時供稱老闆是甲○○，那是因為營業登記證之記載（
    後又改稱其不知道該家超商並沒有營業登記），另因事隔甚
    久，已不復記憶該家超商內之電玩是否為甲○○所擺放，且
    已不記得在其任職期間內曾否自類似被告甲○○這樣有身體
    殘障、坐輪椅之人處領取薪資等語（見本院簡上卷第82至85
    頁），足認證人丁○○經交互詰問程序後並無法確信被告甲○○即係上開「九座超商」之負責人，亦無法確認扣案之電
    玩係由被告所擺放之事實。
  (二)又證人丁○○於警詢及偵查中固以同案被告身分供稱：其係
    在被查獲當日即95年9 月5 日方受僱於被告甲○○擔任「九
    座超商」之店員，其是向甲○○領取薪資，每小時薪資75元
    ，而該超商內經查扣之8 臺電腦電玩係被告甲○○所擺設，
    老闆甲○○有指示如客人要打玩電玩，要幫客人兌換代幣等
    語（見警卷第1 至3 頁，偵一卷第5 頁），惟此等供詞顯與
    其經具結後所為之上開證詞內容不合，且前後反覆不一。況
    且，高雄市政府左營分局於95年9 月5 日中午12時40分許前
    至「九座超商」實施臨檢時，負責人並不在場，亦未查獲有
    該家超商之營利事業登記證，此有臨檢紀錄表1 份在卷可按
    （見警卷第9 頁），既然上開「九座超商」於被查獲當時尚
    未為營利事業登記，則證人丁○○又焉能自營利事業登記證
    上之記載得悉該家超商之負責人為甲○○？是證人丁○○於
    警詢及偵查中之供述，並非全無瑕疵可指，自難率引其以同
    案被告身分所為之上開供述內容，作為認定被告有罪之不利
    事證。
  (三)次者，證人乙○○於本院審理時結證稱：其係上開「九座超
    商」所在即高雄市○○區○○路163 號1 樓建物之所有權人
    ，已不記得該建物於95年9 月間是出租予何人經營超商，亦
    不知該超商之負責人為何人，且不記得類似被告這樣有身體
    殘障、坐輪椅之人向其承租過房子等語（見本院簡上卷第79
    至81頁），爰此，亦無法據此證明被告甲○○為「九座超商
    」之負責人。
  (四)況被告因罹患肢障而須以輪椅代步，在外觀上顯與一般正常
    人之行動方式不同，若受僱於此等行動不便之人或與之訂定
    長期性契約，衡諸常情，理應有深刻印象，然如前所述，案
    發當時被查獲之店員丁○○於本院審判時竟證稱其於被查獲
    前根本未曾見過被告等語；而證人乙○○亦證稱其不記得曾
    與被告訂定過租屋契約等語，足認被告辯稱其並非「九座超
    商」之負責人乙節，尚非無稽。又因證人丁○○、乙○○2
    人均與被告素昧平生，當無甘冒偽證風險而故為不實證詞以
    迴護被告之理，是以，被告所辯扣案電玩等物均非其擺放於
    「九座超商」內等情，足堪信採。
  (五)再則，公訴人雖以高雄市政府警察局左營分局臨檢紀錄表、
    扣押筆錄、扣押物品目錄表各1 份、相片4 張、扣案電子遊
    戲機8 臺（含IC板4 塊）、代幣103 枚等件，作為論罪依據
    ，但既然無從遽認被告為「九座超商」之負責人，業如前述
    ，則此等於「九座超商」內查扣之物件，縱認屬實，亦無從
    逕為被告不利之認定。
  (六)綜上，被告雖於警詢及偵查中曾自白其係「九座超商」之負
    責人及本件扣案之電玩等物為其所擺設之事實，然其此部分
    不利於己之供述，業經被告否認屬實，故其於警詢及偵查中
    所述是否可採，尚有斟酌之餘地，而證人即同案被告丁○○
    復證述其係於被查獲之後方在警局內見過被告，且檢察官所
    提出之上開物證，又不足以認定被告確係該超商之負責人及
    扣案電玩確為被告所擺設，據之為被告不利之認定，則檢察
    官所為舉證，尚難認業已達於通常一般之人均不致有所懷疑
    ，而得確信其為真實之程度，自不得僅以被告之上開自白作
    為唯一證據而逕予論罪。此外，本院復查無其他積極證據足
    以證明被告有何違反電子遊戲場業管理條例第22條之犯行，
    其犯罪自屬不能證明，依諸前揭規定及實務見解，自應為被
    告無罪之諭知。原審疏未詳查，遽為被告有罪之判決，要屬
    未當，被告上訴為有理由，自應由本院依刑事訴訟法第455
    條之1 第3 項之規定，準用同法第369 條第1 項前段之規定
    ，將原判決撤銷改判。另地方法院簡易庭對被告為簡易判決
    處刑後，經提起上訴，而地方法院合議庭認應為無罪判決之
    諭知者，依同法第455 條之1 第3 項準用第369 條第2 項規
    定意旨，應由該地方法院合議庭撤銷簡易庭之判決，改依第
    一審通常程序審判（最高法院91年度臺非字第21號判決意旨
    採同一見解）。職是，本案既不能證明被告犯罪，原審遽為
    科刑之判決，即非允洽，而被告上訴意旨否認犯罪，為有理
    由，應由本院合議庭撤銷原判決，自為第一審無罪之判決。
六、至於被告在本院審理中供稱其於警詢及偵查中所述係「九座
    超商」之負責人及在該超商內擺放電玩等情，其係遭標再興
    、吳明宗等人恐嚇，害怕彼等會對其及其之家人不利方為該
    等陳述，惟因被告之此等辯詞，並無相關事證可稽，尚難遽
    斷所辯屬實。但由於被告上開於警詢及偵查中所為之自白，
    恐涉有使犯人隱蔽或頂替之嫌疑，此部分應由檢察官另為適
    法之處理，附此敘明。
據上論斷，應依刑事訴訟法第455 條之1 第1 項、第3 項、第
369 條第1 項前段、第2 項、第364 條、第301 條第1 項，判決
如主文。
本案經檢察官丙○○到庭執行職務。
中    華    民    國    98    年    11    月    13    日
                    刑事第四庭  審判長法  官  洪碩垣
                                      法  官  施介元
                                      法  官  葉文博
以上正本證明與原本無異。
如不服本判決應於收受本判決後10日內向本院提出上訴書狀，並
應敘述具體理由，如未敘述上訴理由者，應於上訴期間屆滿後20
日內補提理由書狀於本院（均須按他造當事人之人數附繕本）「
切勿逕送上級法院」。
中    華    民    國    98    年    11    月    13    日
                                      書記官  李柏親


司法院資訊處製作；財團法人民間司法改革基金會備份。
